臺灣高等法院刑事裁定
110年度毒抗字第1499號
抗  告  人  
即  被  告  陳厚儒




上列抗告人因違反毒品危害防制條例案件，不服臺灣臺北地方法
院中華民國110年10月6日裁定（110年度毒聲字第893號），提起
抗告，本院裁定如下：
    主  文
抗告駁回。                                             
    理  由
一、原裁定意旨略以：抗告人即被告甲○○於民國109年9月23日上
    午7時30分至8時許，在臺北市○○區○居街00巷00號6樓住處，
    以將甲基安非他命置於玻璃球吸食器，再以火燒烤吸取其煙
    霧之方式，施用第二級毒品甲基安非他命1次之事實，業據
    被告於警詢及偵查坦承不諱，且被告為警所採集之尿液檢驗
    結果呈甲基安非他命陽性反應，有台灣尖端先進生技醫藥股
    份有限公司出具之濫用藥物檢驗報告1紙在卷可憑。復有甲
    基安非他命1包扣案可供佐證，被告上開施用第二級毒品甲
    基安非他命之犯行，堪以認定。又被告前於103年間因施用
    毒品案件，經原審法院以103年度毒聲字第200號裁定令入勒
    戒處所施以觀察、勒戒後，因認無繼續施用毒品之傾向，於
    103年9月10日出所，並經臺灣臺北地方檢察署檢察官以103
    年度毒偵字第494號為不起訴處分確定，被告本件施用毒品
    犯行，屬觀察勒戒執行完畢後3年後再犯，且檢察官聲請觀
    察、勒戒並無濫用裁量權的情況，爰依修正後毒品危害防制
    條例第20條第1項及觀察勒戒處分執行條例第3條第1項之規
    定，裁定將被告送勒戒處所觀察。
二、抗告意旨略以：被告因先前施用毒品之犯行對不起父母，深
    感懺悔，之後同住期間已有多年不再碰觸毒品，實非原裁定
    中所述之「無視家人親情感召，意志力薄弱」。此次係因一
    時糊塗而再次犯錯。又被告現有穩定之工作，甫因表現良好
    獲得晉升職務之機會，希望以戒癮治療這種長期觀察配合心
    理治療的方式替代觀察、勒戒這樣短期監禁之方式，使其得
    以保全工作並順利戒除毒癮，爰請求撤銷原裁定云云。
三、按：
㈠、犯毒品危害防制條例第10條之罪者，檢察官應聲請法院裁定
    ，或少年法院（地方法院少年法庭）應先裁定，令被告或少
    年入勒戒處所觀察、勒戒，其期間不得逾2月；為觀察、勒
    戒或強制戒治執行完畢釋放後，3年後再犯第10條之罪者，
    適用前二項之規定，毒品危害防制條例第20條第1項、第3項
    定有明文。
㈡、109年7月15日增訂施行之毒品危害防制條例第35條之1第1款
    及第2款前段規定，施行前犯第10條之罪之案件，於施行後
    ，偵查中，由檢察官依修正後規定處理；審判中，由法院或
    少年法院（地方法院少年法庭）依修正後規定處理。是犯第
    10條之罪者，不論係修正前後，均應依新法規定處理。而修
    正後之同條例第20條第3項規定「依前項規定為觀察、勒戒
    或強制戒治執行完畢釋放後，3年後再犯第10條之罪者，適
    用本條前2項之規定」，雖僅將原條文之再犯期間由「5年」
    改為「3年」，惟鑑於採取傳統刑事機構式處遇，將施用毒
    品者當作「犯人」處理，其施用人數及再犯率仍高，將施用
    毒品者監禁於監獄內，僅能短期間防止其接觸毒品，因慣用
    毒品產生之「心癮」根本無法根除，並慮及毒品危害防制條
    例施行多年累積之戒毒經驗及實效，暨逐步擴充之醫療、戒
    癮機構、專業人力、社區支援系統等資源，尤以本次毒品危
    害防制條例第24條修正，擴大檢察官對施用毒品者附條件緩
    起訴處分之範圍，使其能視個案具體情形給予適當多元社區
    處遇。準此，本次修正後對於施用毒品者之思維，自應與時
    俱進，擺脫以往側重於「犯人」身分之處罰，著重其為「病
    患」之特質，並以「治療」疾病為出發點，重新評價前揭所
    謂「3年後再犯」之意義。除檢察官優先適用毒品危害防制
    條例第24條命附條件緩起訴處分處遇（不論幾犯，亦無年限
    ）外，對於施用毒品初犯者，即應適用第20條第1項、第2項
    為機構內之觀察、勒戒或強制戒治；若於上開機構內處遇執
    行完畢釋放後，「3年內再犯」者，依第23條第2項規定，應
    依法追訴；倘於「3年後再犯」，自應再回歸到傳統醫療體
    系機構內重為觀察、勒戒或強制戒治之治療。是對於戒除毒
    癮不易者，唯有以機構內、外處遇及刑事制裁等方式交替運
    用，以期控制或改善其至完全戒除毒癮（最高法院109年度
    台上大字第3826號大法庭裁定意旨參照）。
四、經查：
㈠、被告基於施用第二級毒品之犯意，於上開時地，以將甲基安
    非他命置於玻璃球吸食器，再以火燒烤吸取其煙霧之方式，
    施用第二級毒品甲基安非他命之事實，業據被告於警詢及偵
    查坦承不諱（見毒偵卷第15頁、第64頁正反面），且被告為
    員警於109年9月23日採集之尿液送請台灣尖端科技股份有限
    公司以酵素免疫分析法（EIA）進行初步檢驗，呈安非他命
    類代謝物陽性反應，再以氣相層析質譜儀分析法（GC/MS）
    進行確認分析結果，亦呈甲基安非他命陽性反應，有該公司
    出具之濫用藥物檢驗報告1紙在卷可憑（見毒偵卷第91頁）
    。又扣案物經送驗結果，確含有第二級毒品甲基安非他命成
    分，有交通部民用航空局航空醫務中心109年10月16日航藥
    鑑字第0000000號毒品鑑定書1份（毒偵卷第97頁）在卷可佐
    ，足見被告施用第二級毒品之事證明確，其犯行堪以認定。
㈡、被告前於103年間因施用毒品案件，經原審法院以103年度毒
    聲字第200號裁定令入勒戒處所施以觀察、勒戒後，因認無
    繼續施用毒品之傾向，於103年9月10日出所，並經臺灣臺北
    地方檢察署檢察官以103年度毒偵字第494號為不起訴處分確
    定，有本院被告前案紀錄表附卷可稽。被告所為本案施用毒
    品之犯行係屬前次觀察、勒戒完畢3年後再犯，檢察官據此
    向原審法院聲請裁定抗告人應送勒戒處所觀察、勒戒，於法
    並無不合。
㈢、抗告意旨雖以被告已無毒癮及家庭、工作因素為由，請求給
    予戒癮治療。惟：
　⒈按毒品危害防制條例所規定之觀察、勒戒處分，其立法意旨
    在幫助施用毒品者戒除毒癮，該處分之性質非為懲戒行為人
    ，而係為消滅行為人再次施用毒品之危險性，目的在戒除行
    為人施用毒品之身癮及心癮措施；觀察勒戒係導入一療程觀
    念，針對行為人將來之危險所為預防、矯治措施之保安處分
    ，以達教化與治療之目的，可謂刑罰之補充制度，從而毒品
    危害防制條例本身所規定之觀察、勒戒及強制戒治等保安處
    分，雖兼具剝奪自由權利之性質，卻有刑罰不可替代之教化
    治療作用。是該條例規定之觀察、勒戒處分及附命完成戒癮
    治療之緩起訴處分，何者對於施毒者較為有利，端在何種程
    序可以幫助施用毒品之人戒除施用毒品之行為，尚非可由法
    院逕行認定附命完成戒癮治療之緩起訴處分對施用毒品者係
    較有利。此觀以檢察官對於「初犯」及「3年後再犯」施用
    毒品案件，如為附命完成戒癮治療之緩起訴處分，嗣該緩起
    訴處分被撤銷確定，檢察官應直接予以起訴或聲請簡易判決
    處刑，而不得再向法院聲請觀察、勒戒；反之，如係先向法
    院聲請觀察、勒戒，並視被告有無繼續施用毒品傾向決定是
    否接受強制戒治，其於觀察、勒戒完畢或強制戒治期滿後，
    最終均可獲得不起訴處分，所以如將後續不能完成治療及司
    法追訴之潛在風險一併納入考量，附命完成戒癮治療之緩起
    訴處分非必然有利於被告，即見其明。
　⒉檢察官適用刑事訴訟法第253條之1第1項及第253條之2對被告
    為緩起訴處分時，另應「參酌刑法第57條所列事項及公共利
    益之維護」，並「認以緩起訴為適當」者，始得為之，似可
    認檢察官應以向法院聲請觀察、勒戒為原則，於例外符合上
    揭緩起訴處分之要件時，始得另為附命完成戒癮治療之緩起
    訴處分。而檢察官是否適用上開規定對被告為緩起訴處分，
    自得本於上開規定及立法目的，妥為斟酌、裁量，始予決定
    。而其裁量之結果，如認適於對被告為緩起訴處分者，固須
    於緩起訴處分中說明其判斷之依據，惟其如認為應向法院聲
    請觀察、勒戒者，此時因係適用原則而非例外，自無需贅餘
    交代不適於為緩起訴處分之理由。是抗告法院原則上應尊重
    檢察官職權之行使，僅就抗告意旨所指事項為有限之低密度
    審查，除檢察官之判斷有違背法令、事實認定有誤或其裁量
    有重大明顯瑕疵外，尚不得任意指為違法（最高法院103年
    度台上字第2464號判決意旨參照）。準此，檢察官對「初犯
    」或「3年後再犯」施用毒品罪行之被告，究應採行附命完
    成戒癮治療之緩起訴處分，或向法院聲請觀察、勒戒之處遇
    措施，要屬檢察官之裁量職權，非法院所得介入或審酌，倘
    檢察官係聲請法院裁定觀察、勒戒，法院就其聲請，除檢察
    官有違法或濫用其裁量權之情事外，僅得依法裁定被告令入
    勒戒處所執行觀察、勒戒，以查其是否仍有施用毒品傾向，
    尚無自由斟酌以其他方式替代之權。　
　⒊查本案檢察官業於聲請書中說明：被告前因施用毒品案件，
    經法院裁定觀察勒戒執行完畢及判處有期徒刑3月、6月確定
    ，猶未戒除毒癮，無視家人親情感召，足認被告意志力薄弱
    ，非入戒治處所執行觀察勒戒不能達成戒除毒癮之成效抗告
    。參以被告於本案並非初犯，前於103年間已因施用毒品之
    犯行，經裁定送觀察、勒戒，復於103年9月10日出所執行完
    畢釋放出所後，數次因為施用第二級毒品犯行被法院判處罪
    刑，有本院被告前案紀錄表在卷可稽（見本院卷第18至21頁
    ），益徵被告明顯依賴毒品，成癮狀況並非輕微，是被告人
    自陳已無毒癮，請求逕為戒癮治療之處分，仍屬無據。至被
    告所執家庭及工作情況，縱然非虛，要與法院是否裁定令入
    勒戒處所觀察、勒戒之判斷無涉，不能執為免除觀察、勒戒
    處分之理由。
㈣、綜上，檢察官斟酌被告之個案情形，認以向法院聲請觀察、
    勒戒始能達成戒癮治療之目的，而不為附命完成戒癮治療之
    緩起訴處分，因此向原審法院聲請裁定將被告送勒戒處所，
    以查其是否仍有施用毒品傾向，並據以斷定幫助其澈底戒毒
    之方法，要屬檢察官適法行使裁量權之範疇，並無違反比例
    原則或明顯裁量怠惰、恣意濫用裁量等情事，法院尚無自由
    斟酌以其他方式替代之權。原審以檢察官之聲請於法並無不
    合，裁定被告應送勒戒處所觀察、勒戒，核其認事用法並無
    違誤，抗告意旨猶執前詞指摘原裁定不當，請求撤銷原裁定
    ，改諭知戒癮治療處分，核無理由，應予駁回。
據上論斷，應依刑事訴訟法第412 條，裁定如主文。
中　　華　　民　　國　　110 　年　　11　　月　　4 　　日
     　　　　　　 刑事第十六庭  審判長法　官  葉騰瑞
                                      法　官  古瑞君
                                      法　官  廖紋妤
以上正本證明與原本無異。
不得再抗告。
                                      書記官  江珮菱
中　　華　　民　　國　　110 　年　　11　　月　　5 　　日